【裁判字號】    95,重上,616
【裁判日期】    970513
【裁判案由】    返還借款
【裁判全文】
臺灣高等法院民事判決                 95年度重上字第616號
上  訴  人
即被上訴人  甲○○
訴訟代理人  丙○○律師
被  上訴人  開曼群島商范氏股份有限公司
即  上訴人  FANS CO..
              George T.
法定代理人  乙○○
訴訟代理人  曾月娟律師
複  代理人  黃柏堯律師
訴訟代理人  方文萱律師
上列當事人間返還借款事件，兩造對於中華民國九十五年十月二
十七日臺灣臺北地方法院九十五年度重訴字第九四五號第一審判
決各自提起上訴，本院於九十七年四月二十九日言詞辯論終結，
判決如下：
    主  文
原判決關於駁回上訴人甲○○後開第二項之訴部分，暨命上訴人
甲○○負擔訴訟費用之裁判均廢棄。
上訴人開曼群島商范氏股份有限公司應再給付上訴人甲○○新臺
幣玖拾陸萬捌仟參佰零捌元及自民國九十五年七月二十八日起至
清償日止，按週年利率百分之五計算之利息。
上訴人甲○○其餘上訴駁回。
上訴人開曼群島商范氏股份有限公司之上訴駁回。
第一審關於命上訴人甲○○負擔訴訟費用部分，及第二審訴訟費
用關於上訴人甲○○上訴部分，由上訴人甲○○負擔十分之一，
餘由上訴人開曼群島商范氏股份有限公司負擔。第二審訴訟費用
關於上訴人開曼群島商范氏股份有限公司上訴部分，由上訴人開
曼群島商范氏股份有限公司負擔。
本判決第二項所命給付，於甲○○以新臺幣參拾參萬元或同面額
之土地銀行復興分行無記名可轉讓定期存單為開曼群島商范氏股
份有限公司供擔保後得假執行。開曼群島商范氏股份有限公司於
假執行程序，執行標的物拍定、變賣或物之交付實施前如以新臺
幣玖拾陸萬捌仟參佰零捌元為甲○○預供擔保，得免為假執行。
甲○○其餘假執行之聲請駁回。
    事實及理由
一、甲○○起訴主張：伊為開曼群島商范氏股份有限公司（FANS
    Co.,Ltd.，下稱范氏公司）股東之一，曾擔任范氏公司之董
    事長，范氏公司於民國九十五年二月二十八日改由乙○○擔
    任董事長。伊曾以股東融資借款之方式，幫助范氏公司運作
    業務及資金調度，范氏公司向伊融資借款共計有一千六百十
    萬元；范氏公司嗣於九十五年四月二十八日發函通知表示願
    意返還上開金額借款中之四百三十八萬七千六百十七元，經
    伊請求范氏公司清償該部分借款遭拒後，伊遂要求范氏公司
    返還全額之融資借款一千六百十萬元，范氏公司仍拒絕清償
    ，爰依民法消費借貸之法律關係，起訴求為判決命范氏公司
    應給付伊一千六百十萬元，及自起訴狀繕本送達翌日起至清
    償日止，按週年利率百分之五計算之利息等語。嗣原審為甲
    ○○部分勝敗之判決，兩造均聲明不服，其上訴暨答辯聲明
    為：(一)原判決不利於甲○○部分廢棄。(二)上廢棄部分，范氏
    公司應再給付甲○○一千一百七十一萬二千三百八十三元。
    (三)願以現金或同面額之土地銀行復興分行無記名可轉讓定期
    存單供擔保，請准宣告假執行。(四)對造上訴駁回。
二、范氏公司則以：(一)伊取得原為訴外人安伸服飾有限公司（下
    稱安伸公司）名下之商標，並非以承擔訴外人安伸公司及永
    瀅國際有限公司（下稱永瀅公司）之債務為其對價，訴外人
    安伸公司及永瀅公司之借款債務與伊無涉。縱伊為取得相關
    商標時，確有代訴外人安伸公司承擔債務之商業動機，亦無
    以承擔該二公司債務為移轉商標之對價；且縱以之為對價，
    此亦為兩造與訴外人安伸公司間之關係，甲○○匯款六百十
    一萬元予訴外人永瀅公司，亦與伊無關。縱認伊應承擔訴外
    人安伸公司及永瀅公司之借款債務，兩造間既無該借款債務
    一期遲延，全部到期之約定，甲○○請求伊一次給付全額欠
    款，於法有悖。(二)伊係以商標授權為營業之品牌公司，品牌
    使用費為唯一營業收入，甲○○身為伊董事長，對伊負有忠
    誠及善良管理人之注意義務，明知品牌使用費之收入對伊存
    續有重大影響，竟於授權條件並未談妥、授權契約未曾簽立
    之際，擅自將伊具有詔示權利外觀之品牌授權證明書交予訴
    外人上海穩瀅服飾有限公司（下稱上海穩瀅公司）及新纖瀅
    服飾（上海）有限公司（下稱上海新纖瀅公司），使該二公
    司逕行使用伊所有之商標於市場上進行設計、生產、販售、
    行銷之行為，復又以該二公司代表人之身分，拒絕給付品牌
    使用費予伊公司，造成伊受有至少一千九百四十二萬六千三
    百五十一元品牌使用費之鉅額損失，伊自得據以主張抵銷等
    語置辯。上訴及答辯聲明為：(一)原判決不利於范氏公司之部
    分廢棄。(二)上揭廢棄部分，甲○○於第一審之訴駁回。(三)對
    造上訴駁回。(四)若受不利益判決，願供擔保請准宣告免於假
    執行。
三、本件經依民事訴訟法第四百六十三條準用同法第二百七十條
    之一第一項第三款規定，整理並協議簡化爭點及不爭執點後
    ，兩造同意僅就言詞辯論時所陳述之事實及主張之法律關係
    為論斷。
四、兩造不爭執之事實：
  (一)乙○○於七十七年間為經營服飾生意，由甲○○（即范氏公
    司法定代理人乙○○之大姊）出資三分之二，乙○○與張嘉
    文（即乙○○之前夫）共出資三分之一，設立訴外人安伸公
    司與永瀅公司，由訴外人安伸公司負責行銷業務，訴外人永
    瀅公司負責研發、設計與生產工作。迨於八十八年間為了進
    入大陸地區市場，加入范佩中（即乙○○之二姊）、范嘉光
    （即乙○○之兄，後歿，由其配偶毛雯琪繼任）、潘啟泰三
    人，共股東六人，於八十九年間在英屬西印度開曼群島設立
    范氏公司，並在上海設立外資公司訴外人上海安伸公司及陸
    資登記的訴外人上海嘉瀅公司，負責大陸地區之相關業務。
    於九十二年間，因張嘉文於九十二年間提議永瀅國際集團（
    即BIANCO GROUP）拆分，集團股東乃決議將集團所有，原以
    訴外人安伸公司、永瀅公司名義登記之「FANS NO FENCE 」
    、「BIANCO」品牌之相關商標，全部轉換登記范氏公司名下
    ，並決議由張嘉文負責訴外人安伸公司、上海安伸公司，經
    營「FANS NO FENCE」品牌，乙○○負責訴外人永瀅公司，
    並另設立訴外人上海穩瀅公司，經營「BIANCO」品牌；另乙
    ○○於九十三年間為將台灣之研發團隊及工廠轉至上海，復
    由甲○○於境外註冊訴外人GOLD KEY公司後，於上海設立外
    資公司即訴外人上海新纖瀅公司，亦有九十二年七月三日亞
    太國際專利商標事務所函（原審卷第一○七頁）在卷可稽。
  (二)乙○○於七十八年三月一日向經濟部智慧財產局申請「乙○
    ○」圖樣中文、「BIANCO」圖樣英文商標註冊登記；范氏公
    司於八十六年十二月一日申請「乙○○」圖樣中文、「
    BIANCO COUTURE」圖樣英文商標註冊登記；范氏公司另於九
    十二年八月十六日申請「碧尚」圖樣中文、「en vue」圖樣
    英文商標註冊登記；范氏公司復於八十九年十二月一日申請
    「放肆」圖樣中文、「Fans no Fence」圖樣英文商標註冊
    登記；范氏公司又於八十九年七月十六日申請娃娃圖型之商
    標註冊登記；范氏公司再於九十二年十二月一日申請「FANG
    I WEN BIANCO」圖樣英文商標註冊登記，有經濟部智慧財產
    局商標資料檢索服務為證（原審卷(一)第十四至十八頁）。
  (三)范氏公司於九十三年六月三十日與訴外人永瀅公司簽訂
    BIANCO 品牌授權使用契約書，簽約人為范氏公司之甲○○
    與訴外人永瀅公司之乙○○；甲○○以范氏公司法定代理人
    之身分，授權訴外人上海穩瀅公司在中國大陸地區使用「
    BIANCO COUTURE乙○○」、「FANG I WEN BIANCO」、「
    F.I.W、FANG I WEN」產品之品牌，授權及使用期間自九十
    二年七月一日起至九十五年七月三十一日；甲○○又於九十
    四年十二月二十六日以范氏公司法定代理人之身分，授權訴
    外人上海新纖瀅公司在中國大陸地區使用「BIANCO COUTURE
    乙○○」、「FANG I WEN BIANCO」、「F.I.W、FANG I WEN
    」產品之品牌，授權及使用期間自九十五年一月一日起至九
    十五年十二月三十一日等情，有兩造不爭執之BIANCO品牌授
    權使用契約書及授權證明書二紙可稽（原審卷(一)第五四至六
    ○頁、第五三頁及第六一頁）。
  (四)范氏公司於九十四年十一月二十五日之董事長為甲○○，乙
    ○○、范佩中、毛雯琪、潘啟泰為董事，持股比例依序為：
    百分之三十五、百分之十四、百分之九、百分之十七、百分
    之四（張嘉文則為百分之二十一）。嗣范氏公司董事會於九
    十五年二月二十八日改選訴外人乙○○為董事長；訴外人乙
    ○○於九十五年三月十五日接任范氏公司董事長，甲○○與
    訴外人乙○○於九十五年三月三十一日始完成交接手續等情
    ，有兩造不爭執之精博顧問有限公司證明書、范氏公司九十
    五年二月二十八日董事會會議記錄及范氏公司九十五年三月
    十日股東會會議記錄可憑（原審卷(一)第七至八頁及第六二頁
    ）。
  (五)范氏公司九十五年四月十四日股東會議第五議案決議該公司
    之資金留二百萬元以作為支付公司營運一般性開銷及給付會
    計師、律師等相關費用，於其餘金額一千二百十八萬七千七
    百二十六元範圍內，按各股東對公司之融資比率返還借款予
    各股東，並以附件二載明甲○○之融資額為一千六百十萬元
    ，有兩造不爭執之范氏公司當日股東會議記錄及其附件為證
    （原審卷(一)第四五至四九頁）。
  (六)范氏公司於九十五年四月二十八日委由訴外人正律法律事務
    所曾月娟律師發函全體股東，報告該公司帳戶餘額一千三百
    九十二萬八千七百五十一元，依范氏公司九十五年四月十四
    日股東會決議，公司資金保留二百萬元，其餘按各股東對公
    司之融資款比例清償各股東貸款，已製作償還各股東融資分
    配表，請各股東檢查確認該清償額，並以書面簽名提供在台
    灣之銀行帳戶資料予該事務所曾月娟律師，經電話確認無誤
    後，即匯款等語，而系爭償還股東融資分配表記載甲○○之
    融資金額為一千六百十萬元，依融資比例計算而得之金額為
    四百三十八萬七千六百十七元，扣除匯款手續費六十元，清
    償金額為四百三十八萬七千五百五十七元。甲○○已於九十
    五年四月三十日致函訴外人曾月娟律師，確認范氏公司應比
    例償還之融資金額為四百三十八萬七千五百五十七元，並告
    知銀行帳戶等情，亦有兩造不爭執之正律法律事務所九十五
    年四月二十八日函、范氏公司償還股東融資分配表及甲○○
    簽回確認單附卷可稽（原審卷(一)第十至十一頁及第五一頁）
    。
  (七)范氏公司九十五年四月十四日股東會議議案二決議永瀅集團
    當時積欠之品牌使用費合計一千九百四十二萬六千三百五十
    一元〔九百四十三萬零八百三十一元加九百九十九萬五千五
    百二十元，等於一千九百四十二萬六千三百五十一元〕，該
    集團執行長甲○○應於近日內儘速提出還款計畫。甲○○旋
    於九十五年四月二十八日以永瀅國際集團執行長之身分致函
    范氏公司，承認該集團自九十三年七月至九十四年十二月積
    欠品牌使用費一千九百四十二萬六千三百五十一元，已提請
    該集團於九十五年五月十日召開投資人會議議決妥適繳款計
    畫並提報范氏公司等語；范氏公司於九十五年五月十八日函
    復永瀅國際集團執行長甲○○及營運長莊隆雄，請於文到三
    十日內付清上開積欠之品牌使用費全額，並於七日內給付積
    欠九十五年BIANCO系列商標品牌使用費等語；嗣范氏公司委
    請律師於九十五年六月五日發函永瀅國際集團執行長甲○○
    及營運長莊隆雄，略以渠等應對范氏公司負損害賠償責任等
    情，有兩造不爭執之范氏公司九十五年四月十四日股東會議
    記錄、甲○○九十五年四月二十八日函、台北信維郵局九十
    五年五月十八日第四五七四號存證信函及台北南海郵局九十
    五年六月五日第七○六號存證信函等件可憑（原審卷(一)第四
    五頁、第六四頁、第八一至八九頁及第九○至九六頁）。
  (八)范氏公司委請律師於九十五年六月七日發函各股東，表明該
    公司又收取款項二百六十三萬二千五百七十元，甲○○依比
    例可分配九十六萬八千三百零八元，扣除銀行匯款手續費三
    十元，清償金額為九十六萬八千二百七十八元乙節，有兩造
    不爭執之九十五年八月二十三日電子郵件及其附件可稽（原
    審卷(一)第一三一至一三三頁）。
  (九)范氏公司對於甲○○所提永瀅國際集團九十五年二月二十七
    日投資人會議記錄（本院卷第九一至九四頁）形式上之真正
    無意見（本院卷第七七頁之準備程序筆錄）。
五、甲○○主張：伊曾任范氏公司之董事長，范氏公司並以股東
    融資借款之方式向伊融資借款一千六百十萬元，詎范氏公司
    拒絕伊請求清償該部分借款，其應全額返還上開融資借款等
    情，則為范氏公司所否認，並以前開情詞置辯，是本件應予
    審究之爭點厥為：
  (一)本件兩造間存否一千六百十萬元之消費借貸關係？
  (二)甲○○可否一次請求范氏公司返還全部借款一千六百十萬元
    ？或僅能請求二次分配款共五百三十五萬五千八百三十五元
    ？
  (三)甲○○對於范氏公司是否負損害賠償之責任？范氏公司可否
    據以主張抵銷？
六、本件法律關係之準據法：
  (一)本件借款部分：
    按「法律行為發生債之關係者，其設立要件及效力，依當事
    人意思定其應適用之法律。」涉外民事法律適用法第六條第
    一項定有明文。系爭借款係甲○○至訴外人安伸公司之合作
    金庫大同支庫第0000000000000號帳戶、永瀅
    公司之合作金庫大同支庫第0000000000000號
    帳戶等情，為范氏公司所不爭執，如上所述，且兩造均認為
    應適用中華民國法律，是系爭借款法律關係應適用中華民國
    法律。
  (二)甲○○與范氏公司委任關係部分：
    甲○○擔任范氏公司之董事、董事長之兩造間委任關係，兩
    造間表示係合意適用中華民國法律，依前項規定，自應適用
    中華民國法律。
  (三)范氏公司與訴外人安伸公司及永瀅公司間交易部分：
    范氏公司就訴外人安伸公司及永瀅公司資產所為交易，亦據
    范氏公司表示係合意中華民國法律，且為甲○○所是認，從
    而此部分之法律關係，亦應適用中華民國法律。
七、本件兩造間存否一千六百十萬元之消費借貸關係？
    甲○○主張兩造間有系爭一千六百十萬元借款之消費借貸關
    係等語。惟范氏公司否認，並抗辯系爭借款係存在甲○○與
    訴外人安伸公司及永瀅公司間云云。查：
  (一)甲○○主張兩造間有系爭一千六百十萬元借款債權，且經范
    氏公司九十五年四月十四日股東會議第五議案決議確認之，
    並於金額一千二百十八萬七千七百二十六元範圍內，按各股
    東對公司之融資比率返還借款予各股東。同年月二十八日范
    氏公司委託訴外人正律法律事務所曾月娟律師發函甲○○及
    其他股東，告知業依上揭決議，製作償還各股東融資分配表
    ，，甲○○之融資金額為一千六百十萬元，依融資比例計算
    而得之金額為四百三十八萬七千六百十七元，扣除匯款手續
    費六十元，得受清償金額為四百三十八萬七千五百五十七元
    ，且據范氏公司如數清償。九十五年六月七日范氏公司復委
    請律師發函各股東，表明范氏公司又收取款項二百六十三萬
    二千五百七十元可供分配清償，甲○○依比例可分配九十六
    萬八千三百零八元，如扣除銀行匯款手續費三十元，清償金
    額為九十六萬八千二百七十八元等情，且為范氏公司所不爭
    執，如上所述，是甲○○主張兩造間有系爭一千六百十萬元
    借款債權，堪信為實在。
  (二)范氏公司抗辯系爭一千六百十萬元係甲○○貸與訴外人安伸
    公司及永瀅公司，且范氏公司固繼受上揭二公司之商標權，
    惟此僅係集團組織重劃所進行之決議，並未承受該二公司之
    負債，縱伊確有代安伸公司承擔債務之商業動機，伊公司亦
    無以承擔該二公司債務為移轉商標之對價；且縱以之為對價
    ，此亦為兩造與安伸公司間之關係，甲○○匯款六百十一萬
    元予永瀅公司，亦與伊無關云云。惟查，甲○○與范氏公司
    法定代理人乙○○為姊妹，於七十七年間為經營服飾生意，
    由甲○○與乙○○、張嘉文設立訴外人安伸公司與永瀅公司
    ，由訴外人安伸公司負責行銷業務，訴外人永瀅公司負責研
    發、設計與生產工作。迨於八十八年間為了進入大陸地區市
    場，邀集范佩中、范嘉光（已歿，其配偶毛雯琪繼承）、潘
    啟泰共六人，於八十九年間設立范氏公司，並在上海設立外
    資公司訴外人上海安伸公司及陸資登記的訴外人上海嘉瀅公
    司，負責大陸地區之相關業務，組成永瀅國際集團，其旗下
    上揭各公司，以相同資金來源，分散運用於各該公司，為兩
    造所不爭執；甲○○與其他股東共六位，為協助安伸公司及
    永瀅公司營運，均有借錢給公司，因安伸公司、永瀅公司、
    上海安伸公司、上海嘉瀅公司為真正操作的公司，上揭經兩
    造確認無誤之范氏公司「償還股東融資分配表」所載之借款
    ，均係匯入安伸公司、永瀅公司、上海安伸公司、上海嘉瀅
    公司，未匯入范氏公司，為范氏公司法定代理人乙○○所自
    認（原審卷第一五五頁正面第六至十三行、倒數第九至七行
    ）。又於九十五年三月三十一日甲○○卸任范氏公司董事長
    職務，交接予范氏公司新任董事長乙○○之「FANS CO. 財
    務相關資料移交清單」上記載之資料含訴外人安伸公司之帳
    戶存摺、甲○○帳戶存摺、張嘉文帳戶存摺，並載明「使用
    永瀅公司『進出』部分，存摺皆在永瀅」，以及關於訴外人
    永瀅公司代范氏公司登記持有不動產之切結書等財產資料，
    並據方文萱律師、林建邦會計師代為接收，有范氏公司不爭
    執之該移交清單在卷可稽（原審卷第一二九至一三○頁）。
    而甲○○分別並先後將上揭借款匯入上揭安伸公司、永瀅公
    司於合作金庫帳戶，亦為范氏公司所不爭執。而上揭償還股
    東融資分配表所載之甲○○之系爭借款金額，係分別於九十
    二年四月十日、六月九日、六月三十日、七月二十八日、七
    月二十九日及七月三十日匯款一百七十五萬元、二百四十五
    萬元、二百四十五萬元、四百二十七萬八千二百零八元、四
    百四十六萬一千七百九十二元及八十萬元至安伸公司於合作
    金庫大同支庫第0000000000000號帳戶；另於
    九十二年八月二十九日匯款六百十一萬元至永瀅公司於合作
    金庫大同支庫第0000000000000號帳戶；嗣於
    九十二年間，永瀅國際集團股東決議將集團所有，原以訴外
    人安伸公司、永瀅公司名義登記之「FANS NO FENCE」、「
    BIANCO」品牌之相關商標，全部移轉登記范氏公司名下，亦
    為范氏公司所不爭執。參諸上揭范氏公司決議以上揭商標所
    收取之授權金，清償所有股東分別貸與所有股東貸與安伸公
    司、永瀅公司、上海安伸公司、上海嘉瀅公司之如上揭償還
    股東融資分配表之借款等情，顯然范氏公司原係透過訴外人
    安伸公司、永瀅公司等公司進行營業，及財務運作，嗣於受
    讓上揭商標時，併同承擔系爭借款債務，否則何以決議以所
    收取之商標權利金清償上揭各公司之借款債務，是甲○○主
    張范氏公司業於受讓上揭商標時，併同承擔各股東貸與上揭
    四訴外人之債務，足信為實在。范氏公司抗辯要無可取。至
    九十二年十二月二十九日甲○○致安伸公司董事長張嘉文之
    電子郵件所稱：「請回顧之前股東會決議品牌『歸』集團所
    有，每一年簽授權由兩家新公司代理製造及銷售……。」等
    語（原審卷第一四一頁），明確表示股東會決議「歸」集團
    所有，即原非集團所有，而移轉予集團，觀諸該「歸」字自
    明，該文句僅說明，安伸公司及永瀅公司之商標移轉予集團
    之事實，要不足證明，范氏公司未承擔訴外人安伸公司、永
    瀅公司之系爭借款債務。
  (三)范氏公司另抗辯依九十二年十月三十日股東協議書所載：「
    1.舊安伸應於九十二年十一月一日起全數移轉由張嘉文承受
    權利。……4.舊安伸應於九十二年十一月一日前（另手寫『
    帳務移轉前』）之各項「『營運』及稅『責任』應由舊安伸
    之『全體股東共同負責』。……。」等語，在九十二年十一
    月一日前之舊安伸公司債務均由張嘉文承受，而甲○○所為
    上揭匯款均在九十二年十一月一日前，故系爭匯款非由范氏
    公司承受云云。惟查，上揭協議書末應由張嘉文、乙○○、
    甲○○、范佩中、張陳秀快全體股東簽名同意，而僅有甲○
    ○、范佩中簽名，其餘股東均未簽名，顯見該協議書未經全
    體股東，以及范氏公司法定代理人乙○○同意，自難認該協
    議書有效成立，對甲○○不生拘束力。是范氏公司以之抗辯
    其未承受安伸公司之債務云云，殊無可採。
  (四)范氏公司又抗辯伊於九十五年四月十四日股東會所作成償還
    股東貸款之決議，係基於甲○○所提供錯誤資料而為，伊公
    司未有承受安伸公司及永瀅公司債務之意思，顯係因受詐欺
    而為之意思表示，爰以原審九十五年八月十一日答辯狀之送
    達為撤銷上開股東會決議償還貸款之意思表示云云。如上所
    述，上揭范氏公司「償還股東融資分配表」所載之借款，均
    係匯入安伸公司、永瀅公司、上海安伸公司、上海嘉瀅公司
    ，未匯入范氏公司，為范氏公司法定代理人乙○○所自認，
    九十五年二月二十八日永瀅國際集團投資人會議決議，由代
    理出席之曾月娟律師推介會計師進行該集團帳務之稽核，而
    九十五年三月三十一日交接資料亦包含訴外人安伸公司、永
    瀅公司之財務資料，且係交接予范氏公司委任之方文萱律師
    及林建邦會計師，渠等為法律及財務會計之專業人士，上揭
    九十五年四月十四日之股東會與會之股東除張嘉文未到場外
    ，其餘五位股東即甲○○、乙○○、范佩中、毛雯琪及潘啟
    泰均與會，則范氏公司對於上揭「償還股東融資分配表」所
    載借款，均非直接匯入范氏公司乙節，當知之甚稔，且為范
    氏公司法定代理人乙○○明確知曉，且於甲○○辦理范氏公
    司董事長職務交接，范氏公司係委由律師、會計師辦理，范
    氏公司為部分清償所欠之借款，亦係委請曾月娟律師函告甲
    ○○依「償還股東融資分配表」應受償之部分借款債權，是
    范氏公司之借款均係經由訴外人安伸公司、永瀅公司，為范
    氏公司法定代理人乙○○所自認，且自辦理范氏公司董事長
    移交迄委由曾月娟律師依上揭九十五年四月十五日股東會決
    議通知償還股東融資分配事項，范氏公司係分別委由專業律
    師及會計師辦理，難認范氏公司不知系爭借款非直接匯入范
    氏公司帳戶，而係匯入訴外人安伸公司、永瀅公司，間接由
    范氏公司透過該等公司操作，范氏公司顯然對於上揭借款使
    用經過，不可能不知情，此外，范氏公司復未能證明甲○○
    提供何錯誤資料，及施以詐欺之情事，致其製作上揭「償還
    股東融資分配表」，並據以分配清償，是范氏公司此抗辯，
    亦屬無稽。
八、甲○○可否一次請求范氏公司返還全部借款一千六百十萬元
    ？或僅能請求二次分配款共五百三十五萬五千八百三十五元
    ？
    甲○○主張范氏公司雖於九十二年八月十一日股東臨時會決
    議還款順序為：到期之應負票據及信用狀到期款、銀行借款
    、股東融資及利息、原始股金，惟依范氏公司九十五年四月
    十四日股東會會議決議，可知各股東均已同意取消上開償還
    順序之決定，而同意改將各股東融資金額先行償還，伊自可
    請求被上訴人返還融資借款一千六百十萬元。縱認伊不得一
    次請求范氏公司償還上開融資借款之全部，范氏公司先後於
    九十四年四月二十八日及九十五年六月七日自認應返還伊四
    百三十八萬七千六百十七元、九十六萬八千二百七十八元，
    共計五百三十五萬五千八百九十五元。然范氏公司未確實依
    其股東會決議發放款項予伊，亦有故意減少財產之行為，則
    於其未能先將上開二次分配款之對待給付予伊或就此提出擔
    保前，伊自得拒絕繼續同意保留二百萬元之清償順序等語。
    范氏公司抗辯縱認甲○○所提證據可證伊應承擔安伸公司及
    永瀅公司之借款債務，兩造間既無該借款債務一期遲延，全
    部到期之約定，甲○○不得請求伊公司一次給付全額欠款。
    至伊九十五年四月十四日之股東會決議應解釋為伊公司於該
    決議金額範圍內償付股東融資款，逾該決議金額範圍之股東
    融資款，仍應依永瀅國際集團九十二年八月十一日股東臨時
    會議決議之償還順序為之等語。按「清償期，除法律另有規
    定或契約另有訂定，或得依債之性質或其他情形決定者外，
    債權人得隨時請求清償，債務人亦得隨時為清償。」、「定
    有清償期者，債權人不得於期前請求清償，如無反對之意思
    表示時，債務人得於期前為清償。」民法第三百十五、三百
    十六條定有明文。又「當事人預期不確定事實之發生，以該
    事實發生時為債務之清償期者，應認該事實發生時或其發生
    已不能時，為清償期屆至之時。」（最高法院八十六年度台
    上字第六九○號判決要旨參照）。查：
  (一)依永瀅集團九十二年八月十一日股東臨時會議決議：「（永
    瀅集團）在這段期間若有資金缺口，仍由舊股東依原持股比
    例來融資。又所得之回款，其償還之優先順序為：到期之應
    付票據及Ｌ／Ｃ到期款→為銀行借款→股東融資及利息→原
    始股金。且若有剩餘，則每三個月分配一次……。」，有甲
    ○○所提之上揭股東臨時會議事錄在卷可憑（原審卷第一六
    八頁），是永瀅集團（含范氏公司）係以營業所得之款為清
    償來源，且其償還債務之優先順序為：到期之應付票據及Ｌ
    ／Ｃ到期款，次為銀行借款，再次為股東融資及利息，最後
    為原始股金，核與范氏公司法定代理人乙○○陳稱以范氏公
    司所得還款相符（原審卷第一五七頁背面倒數第十二行以下
    ），且為范氏公司所不爭執，依上揭說明，系爭借款之清償
    期係以永瀅集團（含范氏公司）營業所得，且於清償到期之
    應付票據及Ｌ／Ｃ到期，及銀行借款後，有所餘款時，而范
    氏公司否認上揭清償期業已到期即清償到期之應付票據及Ｌ
    ／Ｃ到期，及銀行借款後，有所餘款之事實，甲○○復未能
    證明該事實，自難認系爭借款債權業已全部到期，甲○○主
    張系爭借款業已全部到期云云，要無可採。
  (二)又定有清償期之債務，債權人不得期前請求清償，是期限利
    益屬債務人所有，但債務人得提前清償。范氏公司於系爭借
    款到期前，因范氏公司有營業所得，乃以營業所得為二次一
    部清償之表示，金額分別為四百三十八萬七千六百十七元、
    九十六萬八千三百零八元，亦據甲○○同意，是上揭清償既
    係因有所得而為清償，且所得金額亦僅足為上揭部分清償，
    亦為甲○○所不爭執，系爭借款債務為金錢債務，為可分之
    債，自係僅該部分債務之清償期屆至，復為甲○○所同意范
    氏公司為該一部之清償，至系爭借款債務其他部分，其清償
    期既尚未屆至，甲○○自不得請求范氏公司清償。
  (三)又范氏公司於上揭九十五年四月十四日會議第五議案決議：
    保留營業所得中二百萬元作為范氏公司營運之一般性開銷及
    給付會計師、律師費用，就餘款為上揭第一次部分清償，係
    經含甲○○在內之股東決議，既為甲○○所同意，自應受拘
    束，且上揭保留未附有其他解除條件，亦與已分配之款項無
    對價或相對條件之關係，甲○○復未能證明范氏公司有何故
    意減少財產之行為，則甲○○以因范氏公司拒絕給付九十六
    萬八千三百零八元，亦有故意減少財產之行為，則於其未能
    先將上開二次分配款之對待給付予伊或就此提出擔保前，伊
    自得拒絕繼續同意保留二百萬元之清償順序云云，顯屬無據
    。
  (四)由上，甲○○僅得請求二次分配款共五百三十五萬五千八百
    三十五元，其餘請求，為無理由，不應准許。
九、甲○○對於范氏公司是否負損害賠償之責任？范氏公司可否
    據以為主張抵銷？
    范氏公司抗辯甲○○前身為范氏公司董事長，對公司負有忠
    誠及善良管理人之注意義務，竟於授權條件並未談妥、授權
    契約未曾簽立之際，擅自將范氏公司具有詔示權利外觀之品
    牌授權證明書交予上海穩瀅公司及上海新纖瀅公司，使該二
    公司逕行使用范氏公司所有之商標於市場上進行設計、生產
    、販售、行銷之行為，復又以該二公司代表人之身分，拒絕
    給付品牌使用費予范氏公司，造成范氏公司受有至少一千九
    百四十二萬六千三百五十一元品牌使用費之鉅額損失，伊自
    得據以主張抵銷。依范氏公司各股東共識，應視公司經營之
    狀況，授權范氏公司法定代理人乙○○採分期償還之方式，
    甲○○之借款債權上揭分期款因伊主張抵銷而消滅，其後各
    期債權給付條件尚未成就，甲○○提起本件訴訟，於法無據
    云云。甲○○則否認，並主張范氏公司已於九十四年七月一
    日經董事會決議授權伊全權處理BIANCO等品牌商標使用授權
    合約之細節，伊係基於該董事會決議，始將相關品牌先行授
    權予永瀅公司，再由永瀅公司授權上海穩瀅公司及新纖瀅公
    司使用相關品牌，永瀅公司亦曾因此支付品牌使用費予范氏
    公司，伊並未濫權。伊以自己名義於九十五年五月二十五日
    所發之存證信函僅係表示依范氏公司所提之契約文意，其不
    能直接對永瀅國際集團為請求，而伊個人更無需負所謂簽約
    者之責任等意旨，與伊另於同年四月二十八日以永瀅國際集
    團執行長之名義函知范氏公司法定代理人中所承認積欠債務
    ，並無矛盾，故范氏公司無法取得後續之品牌使用費，係因
    永瀅公司違約所致，范氏公司據此主張抵銷，自屬無據等語
    。按「債務之抵銷，以雙方當事人互負債務為必須具備之要
    件，若一方並未對他方負有債務，則根本上即無抵銷之可言
    。」（最高法院十八年度上字第一七○九號判例要旨參照）
    查：
  (一)范氏公司抗辯甲○○於擔任范氏公司董事長職務期間，有違
    背其任務行為，濫權授權商標使用行為云云。惟甲○○以范
    氏公司法定代理人於九十二年六月三十日出具授權證明書予
    上海穩瀅公司使用上揭商標，期間自九十二年七月一日起至
    九十五年七月三十一日止，有該授權證明書在卷可憑（原審
    卷第五三頁）；九十三年六月三十日授權永瀅公司使用上揭
    商標當時，其法定代理人為甲○○，而永瀅公司之法定代理
    人為乙○○即現今之范氏公司之法定代理人，而授權對象亦
    包括上海穩瀅公司，有該品牌授權使用契約書在卷可稽（原
    審卷第五四至六○頁）；九十四年十二月二十六日出具授權
    證明書予上海新纖瀅公司使用上揭商標，期間自九十六年一
    月一日起至同年十二月三十一日止，亦有該授權證明書在卷
    可按（原審卷第六一頁）。而穩瀅公司於九十四年十月間，
    亦進行對新纖瀅公司移轉規劃，亦有范氏公司不爭執之陳榮
    吉九十四年十月十日電子郵件可按（本院卷第一○二頁）；
    又新纖瀅公司之設立登記係由金匙公司（GOLD KEY CORPROR
    A - TION）之董監事趙婕宇、范佩中、乙○○等共同簽字申
    請，且由乙○○擔任董事，亦有范氏公司不爭執其簽名真正
    之該公司之外商投資企業登記申請書及金匙公司董監事會名
    單、新纖瀅公司主要人員（董事、監事）登記備表等件在卷
    可憑（本院卷第九七至九九頁），而依乙○○所主持之永瀅
    集團九十五年二月二十七日投資人會議決議：「1.Gold key
    公司原登記股東僅甲○○女士，為『實屬集團所屬公司』。
    該公司之股東由永瀅國際集團之全部投資人（或其指定之人
    ）依出資比例登記，該公司之董事，由永瀅國際集團董事全
    體擔任，請陳財務長負責洽詢台北漢邦公司辦理變更登記事
    宜。另永瀅國際集團應轉為實體化公司，Goldkey公司應即
    成為該實體化公司，集團所屬之台北公司亦應辦理相關登記
    ，以使Goldkey成為台北公司之母公司。」，亦有范氏公司
    不爭執之上揭會議議事錄在足憑（原審卷第九二頁）。由上
    可見，甲○○以范氏公司法定代理人所為上揭授權，均屬集
    團內之相關公司授權，且乙○○亦證稱甲○○所為上揭授權
    上海穩瀅公司之行為，並無濫權行為（原審卷第一五七頁第
    十一至十九行），且乙○○亦自認：「（法官問：現在被告
    公司還收得到品牌使用費嗎？）被告法定代理人（即乙○○
    ）：從我接任後就沒有人付品牌使用費了。」等語（原審卷
    第一五八頁第一至三行），足見甲○○上揭授權行為，為范
    氏公司對集團內相關公司所為品牌授權，且先期均約定繳付
    品牌使用費，自難認有何違反兩造間之委任關係行為。又商
    標授權使用之契約，並非須以一定格式契約明文約定之，上
    揭授權證明書亦屬授權使用之契約證明文件，而相關之期間
    及區域亦在證明書內明文約定，其中所缺者為品牌使用費率
    ，惟如上所述，對於使用費率兩造亦無爭執，亦有范氏公司
    所提出之甲○○於九十五年四月二十八日代表永瀅國際集團
    所提出之使用費金額及還款函、九十五年六月二十九日乙○
    ○主持之范氏公司臨時董事會議事錄可按（原審卷第六四頁
    ），是授權使用契約之要素均具備，自不得以甲○○代表范
    氏公司未簽訂書面契約，即出具上揭證明書，認甲○○違背
    任務處理事務。至於乙○○接任范氏公司董事長後，甲○○
    經營之授權對象拒絕繳付品牌使用費，為嗣後上揭授權對象
    之違約行為，應由上揭授權對象之訴外人負違約責任；而甲
    ○○代表授權對象拒付品牌使用費時，亦已非范氏公司之董
    事長，甚至為范氏公司解除董事職務，自難以此溯及推論，
    授權當時有違反委任關係行為，除上揭事由外，范氏公司亦
    未能舉證證明甲○○有何違背董事長職務行為，是范氏公司
    以授權對象拒付品牌使用費為由，抗辯甲○○有違反兩造間
    委任契約之行為，認甲○○應負損害賠償責任，要無可取。
  (二)又按「損害賠償之債，以實際上受有損害為成立要件，倘無
    損害，即不發生賠償問題；被害人實際上有否受損害，應視
    其財產總額有無減少而定。查原審既認定被上訴人就系爭土
    地部分已撤銷承買之意思表示，即屬自始無效，及香蕉樹部
    分之拍賣無效，則被上訴人依法得請求出賣人即債務人陳森
    吉返還價金，因而對之取得債權，其財產總額並未因此減少
    ，於其證明就系爭價金追償無效果前，似難認已受有實際損
    害。」（最高法院九十五年度台上字第二四○九號判決要旨
    參照）。姑不論，范氏公司抗辯甲○○於擔任其董事長職務
    時，有違背職務行為，不足採信，如上所述，縱就上揭授權
    對象嗣後固有拒絕繳納品牌使用費，且經范氏公司加以催告
    給付，惟雙方對於還款計劃有爭執，亦有上揭甲○○函及范
    氏公司臨時董事會紀錄可按，范氏公司既對上揭授權對象尚
    有取得債權，其財產總額並未因此減少，自難認其受有損害
    ，是范氏公司抗辯因甲○○代表范氏公司為上揭授權致其受
    有損害，亦屬無據。
十、綜上所述，甲○○本於金錢借貸法律關係，請求范氏公司給
    付一千六百十萬元，及自本件起訴狀繕本送達范氏公司翌日
    即九十五年七月二十八日起，至清償日止，按週年利率百分
    之五計算之利息，於五百三十五萬五千八百三十五元及自九
    十五年七月二十八日起算之法定遲延利息部分，為有理由，
    應予准許。逾此所為請求，為無理由，應予駁回。又，上訴
    人甲○○上訴之勝訴部分，兩造分別陳明願供擔保為准、免
    假執行之宣告，經核於法並無不合，爰分別酌定相當擔保金
    額准許之。至於上訴人甲○○上訴之敗訴部分，其假執行之
    聲請失所附麗，應併予駁回。原審就上開應准許部分，僅命
    范氏公司給付四百三十八萬七千六百十七元及法定遲延利息
    ，就另九十六萬八千三百零八元部分及法定遲延利息為上訴
    敗訴之判決，尚有未洽，甲○○上訴意旨，就此部分求予廢
    棄改判，為有理由，爰由本院就此部分予以廢棄改判如主文
    第二項所示，並依聲請就上揭應准許部分，為附條件之准、
    免假執行之宣告。至於上訴人甲○○之請求不應准許部分，
    原判決為上訴人甲○○敗訴之判決，經核於法並無不合，甲
    ○○上訴意旨，就此部分求予廢棄改判，為無理由，應駁回
    其上訴。又范氏公司上訴部分，原判決命上訴人范氏公司給
    付四百三十八萬七千六百十七元及法定遲延利息，經核於法
    並無不合。范氏公司上訴論旨，就此部分求予廢棄改判，為
    無理由，應予駁回。
十一、本件事證已臻明確，兩造其餘攻擊防禦方法及舉證，經本院
    逐一審酌結果，均與本判決結果不生影響，無贅述必要，併
    予敘明。
十二、據上論結，本件之甲○○上訴為一部有理由，一部無理由，
    范氏公司之上訴為無理由，依民事訴訟法第四百五十條、第
    四百四十九條第一項、第七十九條、第七十八條、第四百六
    十三條、第三百九十條第二項、第三百九十二條第二項，判
    決如主文。
中    華    民    國    97    年    5     月    13    日
                    民事第十庭
                        審判長法  官  黃豐澤
                              法  官  林麗玲
                              法  官  吳光釗
正本係照原本作成。
兩造均如不服本判決，應於收受送達後20日內向本院提出上訴書
狀，其未表明上訴理由者，應於提出上訴後20日內向本院補提理
由書狀（均須按他造當事人之人數附繕本）上訴時應提出委任律
師或具有律師資格之人之委任狀；委任有律師資格者，另應附具
律師資格證書及釋明委任人與受任人有民事訴訟法第466條之1第
1項但書或第2項（詳附註）所定關係之釋明文書影本。
中    華    民    國    97    年    5     月    15    日
                              書記官  秦慧榮
附註：
民事訴訟法第466條之1（第1項、第2項）：
對於第二審判決上訴，上訴人應委任律師為訴訟代理人。但上訴
人或其他法定代理人具有律師資格者，不在此限。
上訴人之配偶、三親等內之血親、二親等內之姻親，或上訴人為
法人、中央或地方機關時，其所屬專任人員具有律師資格並經法
院認為適當者，亦得為第三審訴訟代理人。


司法院資訊處製作；財團法人民間司法改革基金會備份。
